【裁判字號】    88,上易,2225
【裁判日期】    890119
【裁判案由】    侵占
【裁判全文】
臺灣高等法院臺中分院刑事判決                  八十八年度上易字第二二二五號
    上  訴  人
    即  自訴人  甲○○
    自訴代理人  丙○○
    被      告  乙○
    選任辯護人  黃肇萍
右上訴人，因被告侵占案件，不服臺灣臺中地方法院，中華民國八十八年五月十八日
第一審判決（八十七年度自字第一一三五號），提起上訴，本院判決如左：
      主  文
上訴駁回。
      理  由
一、本案經本院審理結果，認第一審判決，認被告乙○被訴侵占之罪嫌不足，因而為
    其無罪之諭知，其認事用法並無不當，應予維持，並引用第一審判決書記載之理
    由（如附件）。
二、自訴人提起上訴意旨略以：被告乙○係施鴻謙與羅素琴所生，未經施耿紹敏所收
    養，故該二人間僅有直系姻親而無血親關係，則被告對施耿紹敏之遺產並無繼承
    權，況該遺產與施鴻謙並無任何關係，被告對該遺產自無享有之權利甚明。又自
    訴人當時不察被告無繼承權，因而與被告等成立該保管條，該保管條如實在，亦
    係自訴人誤認，被告卻拒不返還該遺產，自有不當，原審判決亦認被告並無繼承
    權，嗣自訴人於台北地院另對被告提起返還寄託物事件之民事請求，被告仍不理
    ，且目前該遺產是否仍在被告保管中，或已遭被告侵占，並無證據可證，因而被
    告自該當侵占之罪責云云。惟查本件被告乙○對施耿紹敏之系爭遺產有無繼承權
    ，與被告是否成立侵占罪並無直接之關連性，此觀自訴狀所稱自訴意旨及原審判
    決書所認定被告未成立侵占罪之依據係保管條而非繼承權之事實甚明，是自訴人
    仍以被告無繼承權而認被告有侵占之犯意，已難採取。
三、次查，證人黃守正於原審八十八年四月一日，就兩造前去中央信託局取得該系爭
    遺產而書立保管條之過程，證稱甚為綦詳在卷，對照自訴人及施永頯、羅素琴、
    蘇衍維、郭隆偉等人於原審證稱之內容，可見該保管條之書寫成立過程並無不法
    之情事，則依該保管條所載文義以觀，被告是否無權保管該等物品，已甚明確。
    縱自訴人嗣另外對被告提起返還寄託物民事請求事件，惟並無客觀證據可認被告
    於雙方有爭執之訴訟過程中，已將該保管之遺產另行處分完畢。況被告亦提出其
    將該遺產置於台北區中小企業銀行保險箱之契約書為憑，雙方如有爭執，自可在
    民事事件中另行加以確認或以其他方法解決，實難遽認被告已將該持有物易為所
    有。此外，自訴人並無其他補強證據提出，是原審因而為被告無罪之諭知，經核
    並無不合，自訴人徒以上開主觀之看法提起上訴，難認有理由，其上訴為無理由
    ，自應予駁回。
據上論斷，應依刑事訴訟法第三百七十三條、第三百六十八條，判決如主文。
中      華      民      國    八十九    年      一      月    十九      日
                                  臺灣高等法院臺中分院刑事第二庭
                                        審判長法  官  陳  紀  綱
                                              法  官  陳  世  雄
                                              法  官  蔡  聰  明
右正本證明與原本無異。
不得上訴。
                                              書記官    瑞  芳
中      華      民      國    八十九     年      一       月   二十一   日
                                                                        Ｆ
臺灣臺中地方法院刑事判決                        八十七年度自字第一一三五號
    自  訴  人  甲○○  女  四十歲（民國○○○年○月○○○日生）
                        住台中市○○街七十五號
    自訴代理人  梁宵良  律師
    擔當自訴人  台灣台中地方法院檢察署檢察官
    被      告  乙  ○  男  二十八歲（民國○○○年○月○○○日生）
                        身分證號碼：Ｚ000000000號
                        住台北市○○區○○路一七八巷一號六樓
    選任辯護人    黃肇萍律師
右列被告因侵占案件，經自訴人提起自訴，本院判決如左：
    主   文
乙○無罪。
    理   由
一、自訴意旨略以：自訴人甲○○與施永頯係施鴻謙、施耿紹敏之養子女，被告乙○
    則為施鴻謙與他人所生之子，惟並未為施耿紹敏所收養，故與施耿紹敏僅為直系
    姻親關係而無任何血親關係。施鴻謙已於民國六十五年十一月九日去世，施耿紹
    敏則於八十七年八月十七日去世，施耿紹敏所遺財應由法定繼承人甲○○與施永
    頯共同繼承，被告明知其與施耿紹敏無任何血親關係，於施耿紹敏去世後，對其
    遺產依法並無繼承權，然自訴人與施永頯於八十七年八月三十一日下午二時許至
    中央信託局台中分行，欲領取施耿紹敏置放在保管箱內之遺產美金八萬元及二十
    六兩金塊二塊、五兩金條八條時，被告竟在旁表示伊亦有應繼分，該遺產由其暫
    行保管，自訴人當初遭喪母之痛，不願與其爭執，遂勉為同意由其保管。嗣待施
    耿紹敏之喪事完畢，擬向被告索討上開遺產時，被告竟意圖為自己不法之所有，
    履稱該遺產係歸其所有，而將該遺產侵占為己有，迄未返還自訴人。被告乙○明
    知其對施耿紹敏之遺產無繼承權，竟趁施耿紹敏死亡後，暫時保管遺產之機會，
    將該遺產據為己有，因認被告涉有刑法第三百三十五條侵占罪嫌。
二、按犯罪事實應依證據認定之，無證據不得推定其犯罪事實。又不能證明被告犯罪
    者，應諭知無罪之判決，刑事訴訟法第一百五十四條、第三百零一條第一項分別
    定有明文。又為訴訟上證明之資料，須通常一般之人均不致於有所懷疑，而得確
    信其為真實之程度者，始得據為有罪之認定。倘其證明尚未達於此一程度，而有
    合理性懷疑存在時，即不得遽認被告犯罪。且刑事訴訟程序之被告依法並無自證
    無罪之義務，若控罪所憑之積極證據，在生活經驗上尚不足以排除其他有利被告
    之合理推斷，致不足以證明犯罪時，仍應諭知無罪判決，通觀最高法院七十六年
    度台上字第四九八六號、三十年上字第四八二號、三十年上字第一八三一號等判
    例所持一貫見解，不難明瞭。
三、訊據被告乙○故坦承有保管前揭財物，惟堅決否認有侵占犯行，辯稱：因伊與施
    耿紹敏長年一起生活，情感深厚，故其生前囑意所留財產被告應分得一份，此一
    事實不只被告知悉，自訴人亦清楚明白，故於八十七年八月三十一日伊與自訴人
    及施永頯至中央信託局，開啟施耿紹敏生前租用之保管箱，當時協議此保管箱內
    之財物由被告保管，並令伊出具保管條交予自訴人，另施耿紹敏生前於住處所留
    之二百萬元，由施永頯保管，珍珠首飾由自訴人保管，嗣將來協議如何分割全部
    遺產後，再交予應得之人。為此，伊、自訴人及相關親屬長輩乃於同年九月二、
    三日，於施耿紹敏生前住所協議，當時在場者有自訴人甲○○及其葉姓男友、施
    永頯之兄施永嘉及施永頯委任律師郭隆偉、被告及被告之生母羅素琴，達成由自
    訴人、伊與施永頯三人各分得所留財產三分之一之共識，並決定擇日再就共識部
    分做細部分配方式。故於同年九月十七由被告由委任之蘇衍維律師陪同至約定地
    點欲與自訴人再次磋商，詎料，自訴人竟報警謊稱伊侵占，經蘇律師出示證件說
    明原委，始化解誤會，雖當日未能分配完畢，惟伊被告仍發函洽商解決。綜觀上
    述情形，當初被告本於三人協議而保管此等財物，且出具保管條予自訴人及施永
    頯，嗣後多次洽商皆因分配方式遲未定案，致無法交付，被告履次誠意協商，甚
    且發函盼能早日解決，根本無易持有為所有之意圖及侵占行為等語。
四、本院查：
  I按司法院三十四年第三○○四號解釋意旨：「養父母係養子女之直係血親尊親屬
    ，養父母之血親，亦即為養子女之血親。」查自訴人甲○○與施永頯係施鴻謙、
    施耿紹敏之養子女，此有戶籍謄本在卷可稽，故施鴻謙與施耿紹敏為自訴人甲○
    ○與施永頯之直系血親尊親屬，而被告乙○則為施鴻謙與他人所生之子經施鴻謙
    認領，為施鴻謙之直系血親卑親屬，惟並未為施耿紹敏所收養，故與施耿紹敏僅
    為直係姻親關係，此為兩造所自承，故自訴人與被告間屬二親等之旁系血親。依
    刑法第三百三十八條準用刑法第三百二十四條第二項：「前項親屬或其他五親等
    內血親或三親等內姻親之間犯本章之罪，須告訴乃論。」故自訴人自訴被告侵占
    一罪屬告訴乃論之罪。又按依刑事訴訟法第三百三十一條第一項及第二項規定：
    「告訴或請求乃論之罪，自訴人經合法傳喚，無正當理由不到庭，或到庭不為陳
    述者，以撤回自訴論。其非告訴或請求乃論之罪，得不待其陳述而自為判決。前
    項情形，法院認為有必要者，得通知檢察官擔當訴訟。」本案自訴人經合法傳喚
    ，無正當理笛，未於八十八年五月四日之審判期日到庭，此有審理傳票送達證書
    及審判筆錄在卷可稽，本院審酌本件訴訟於檢察官為不起訴處分前數日，自訴人
    向本院提起自訴，同時對該不起訴處分提出再議之聲請，經駁回在案，自訴人利
    用訴訟程序為不當運用，本院認宜以判決為實體之認定，以杜日後之爭議，而依
    前開規定請檢察官擔當訴訟，合先敘明。
  II自訴人甲○○與施永頯係施鴻謙、施耿紹敏之養子女，而被告乙○則為施鴻謙與
    羅素琴所生經施鴻謙認領，惟並未為施耿紹敏所收養等情，業據兩造一致供承在
    卷，並有戶籍謄本一紙在卷可憑。施耿紹敏於八十七年八月十七日去世之事實，
    亦有死亡證明書影本附卷可稽，故依上述事實，甲○○與施永頯為施耿紹敏遺財
    之法定繼承人應可認定。
  III自訴人與施永頯及被告三人於八十七年八月三十一日下午二時許至中央信託局台
    中分行，共同領取施耿紹敏置放在保管箱內之遺產美金八萬元及二十六兩金塊二
    塊、五兩金條八條，原約定由施永頯保管上開物品，並親自書立保管條，交由該
    行保管科科長黃守正影印兩份，備分交被告及自訴人持有以為憑據，惟因自訴人
    要求施永頯於此等保管條上蓋手印，施永頯無法接受此一要求，故三人協議由被
    告保管前揭保管箱內之財物，並由被告以複寫方式寫下保管條一式三份，並分別
    於其上蓋手印之事實，已據被告供述在卷，核與證人黃守正於本院調查時證稱，
    確有書寫保管條請伊影印等情相符，並有保管箱繼承開箱申請函影本及保管箱開
    箱記錄單影本在卷可稽。證人施永頯於本院審理時亦證稱，伊之前確實有書寫保
    管條，但自訴人要求伊蓋手印，伊不願意，被告才另外複寫了保管條，由他蓋手
    印等語。是被告所供上開書寫保管條之過程應屬實情。
  Ⅳ依卷附被告所立保管條之內容為：「今日８７年８月３１日開保險箱內有：八萬
    美金、二十六兩金塊貳塊、五兩金條捌條。乙○本人暫時保管：此項物品為施永
    頯、甲○○、乙○三人擁有，分割權暫時保留。保管人乙○」等情。保管條上既
    載明此項物品為三人擁有，則被告以被繼承人其他遺產未一併處理前，保有上開
    物品是否有侵占之意或不法所有之意圖即有疑義。自訴人於本院審理時雖否認當
  時被告所寫之保管條上有「乙○本人暫時保管：此項物品為施永頯、甲○○、乙
    ○三人擁有」之文字，指稱：「當時因為信任他，叫他保管，我只看『保管條』
    ，其內容我也沒有細看」云云，然查，自訴人既未細看保管條內容，為何可知當
    時保管條上沒有記載「乙○本人暫時保管：此項物品為施永頯、甲○○、乙○三
    人擁有」之文字，自訴人所言前後矛盾此其一。其次，就一般事理而言，兩造及
    施永頯就遺產之分配早於領取上開物品時即有爭執，自訴人且知要求施永頯於其
    所立保管條上蓋指印，自訴人及證人施永頯對所立之保管條未予收執之說，顯不
    足採。
  Ｖ證人即於訴訟前代理被告處理本件遺產糾紛之律師蘇衍維於本院審理時證稱，伊
    係於八十七年九月三日受被告之委任，被告當時向伊表示，其已與施永頯及自訴
    人達成協議，伊即與施永頯之代理人郭隆偉聯絡，準備約定時間詳談分割之細節
    ，郭隆偉當時表示可以，然後來再聯絡時，郭隆偉卻施永頯已拋棄繼承，他沒有
    立場談協議。嗣伊於八十七年九月十七日，與自訴人協議，伊到場時自訴人及葉
    建男要談協議內容時有二位警察到場，葉建男拿出保管條，跟警察說被告涉嫌侵
    占，經伊向警察表示此為民事遺產爭執，警察始離去，葉建男拿出簡略的財產分
    配內容，伊表示太簡略了，應該詳細列明協議內容等語。證人羅素琴亦證稱：在
    八十七年九月三日在台中市○○街七十五號被繼承人住處協議時，被告與自訴人
    、施永頯、施永嘉及各自代理人達成共識，以各三分之一分配遺產。九月十七日
    與他們約好要以三分之一協議書立具體協議內容，其間警察有來，葉建男有拿出
    保管條告訴警察說被告侵占，後來葉建男有提出簡略之分配內容等語。由此協議
    之過程，亦難認被告確有將保管之財物侵占之意。
  綜上所述，無積極證據足資證明被告主觀上顯具不法所有之意圖及以易持有為所有
  之意，將其保管之財物侵占入己，依前開說明自應為無罪之判決。
四、據上論斷，應依刑事訴訟法第三百三十一條第二項、第三百零一條第一項、第三
    百四十三條，判決如主文。
中      華        民        國    八十八    年    五    月    十 八     日
                                      台灣台中地方法院刑事第七庭
                                               法官   劉  登  俊
右正本證明與原本無異
如不服本判決，應於判決送達後十日內向本院提出上訴狀，上訴於台灣高等法院台中
分院。(須附繕本)
                                               書記官
中      華        民        國    八十八    年    五    月    二十一   日


司法院資訊處製作；財團法人民間司法改革基金會備份。
